【裁判字號】    97,重勞上,14
【裁判日期】    980317
【裁判案由】    給付退休金差額
【裁判全文】
臺灣高等法院民事判決                97年度重勞上字第14號
上  訴  人  台灣國際標準電子股份有限公司
法定代理人  庚 ○ ○
訴訟代理人  陳 峰 富律師
            張簡勵如律師
            李 金 樺律師
上  一  人
複 代理 人  施 汎 泉律師
被 上訴 人  乙 ○ ○
            丁 ○ ○
共      同
訴訟代理人  林 美 倫律師
            陳 勵 新律師
            張 衛 航律師
上列當事人間請求給付退休金差額事件，上訴人對於中華民國97
年3月28日臺灣士林地方法院96年度重勞訴字第5號第一審判決提
起上訴，經本院於98年3月3日言詞辯論終結，玆判決如下：
    主      文
原判決關於：(一)命上訴人給付被上訴人乙○○超過新台幣參拾陸
萬伍仟壹佰參拾元，(二)命上訴人給付被上訴人丁○○超過新台幣
參拾肆萬零捌佰參拾元，及均自起訴狀繕本送達翌日即96年10月
30日起至清償之日，按年息5%計算之利息部分，暨該部分假執行
之宣告，並訴訟費用之裁判，均廢棄。
上開廢棄部分，被上訴人於第一審之訴及假執行之聲請均駁回。
其餘上訴駁回。
第一、二審訴訟費用，由被上訴人負擔十分之八，餘由上訴人負
擔。
    事實及理由
一、本件上訴人原法定代理人為陳堯，嗣於民國97年6月30日變
    更為庚○○，有上訴人97年度第4次董事會議紀錄、臺北市
    政府97年7月10日府產業商字第09786578800號函及上訴人公
    司變更事項登記表可憑（分別見本院卷(一)，271至277頁），
    經其具狀聲明承受訴訟（見本院卷(一)，288至289頁），核無
    不合，先予敘明。
二、被上訴人主張：被上訴人乙○○自65年12月23日起、被上訴
    人丁○○自66年1月24日起，分別任職於上訴人，均於96年4
    月30日退休離職，離職時之職稱分別為財務處資深經理、財
    務處會計經理。伊等於任職時起每年年薪均以當年度12個月
    之本薪，加計上訴人以當年度年終及年中獎金名義所支付之
    各1個月本薪（下稱系爭年終（中）獎金），合計14個月之
    月薪計算。另依上訴人內部規定，倘公司整體營業、員工個
    人及團隊目標達成率超過一定比率，上訴人將於每年2、3月
    間發給若干金額之績效獎金（下稱系爭績效獎金），連同薪
    資匯入伊等之薪資帳戶內，上開獎金顯為伊等提供勞務給付
    所得之對價，且歷經30年均如此，為上訴人之經常性給與，
    應列入計算伊等之平均工資；詎上訴人於96年4月間核算伊
    等退休金時，未將上開年終（中）獎金與績效獎金併入計算
    ，致伊等所受領之退休金各有短少等情，爰依兩造間勞動契
    約之法律關係及勞動基準法第55條之規定，求為判決命上訴
    人應給付被上訴人乙○○新台幣 (下同)323 萬55元、給付
    被上訴人丁○○301萬6575元，及各自之法定遲延利息。（
    原審判決被上訴人勝訴）並對於上訴人之上訴，答辯聲明：
    上訴駁回。
三、上訴人則以：依伊於65年、66年間予被上訴人之任職條件，
    系爭年終（中）獎金，性質上實為久任獎金，以伊員工當年
    度發放前6個月持續任職為條件，且每半年重新計算，不因
    年資之多少而有差別，係鼓勵伊員工繼續任職所為恩惠性、
    勉勵性的給與，非勞動基準法第2條第3款規定所指經常性給
    與之工資。伊公司發放年終（中）獎金，須發放時員工仍在
    職，且已持續任職滿6個月為條件，若發放時已不在職者，
    即不予發放，此已經依公告全體員工，多年來均如此辦理，
    向無爭議，被上訴人亦已知悉。又依伊公司非業務人員獎勵
    計劃之規定，系爭績效獎金金額之計算係以綜合達成公司營
    運目標與個人目標為標準，即以公司達成營運目標為前提，
    從而各員工該年度亦達成個人目標時，始有績效獎金之發放
    ，每年有不同之獎勵標準，並非經常性給與，而為激勵員工
    士氣之恩惠性之給付，此由伊公司於92年度因營運目標並未
    達成而未發放績效獎金可知，不符合勞動基準法第2條第3款
    規定所稱工資之要件。且由被上訴人雖非業務人員，與伊營
    運目標之達成並無關聯，但仍得受領績效獎金，益證系爭績
    效獎金確為恩惠性給與，伊歷來計算退休金之金額，未將此
    計入，向無爭議，是被上訴人主張應計入系爭年終（中）獎
    金、系爭績效獎金為退休金之平均工資，為不可採等語，資
    為抗辯。並對於原判決提起上訴，聲明：(一)原判決廢棄。(二)
    被上訴人於第一審之訴駁回。
四、兩造不爭執之事項：
  (一)被上訴人乙○○自65年12月23日起、被上訴人丁○○自66年
    1月24日起，分別任職於上訴人，均於96年4月30日退休離職
    ，離職時之職稱分別為財務處資深經理、財務處會計經理，
    其等年資計算之退休金基數均為45個基數。
  (二)被上訴人乙○○於離職前6個月（即95年11月至96年4月）所
    受領之金錢共計為127萬8876元，明細如下：
  1.每月薪資14萬1367元（含本薪13萬8567元、午餐津貼1800元
    、交通津貼1000元）。
  2.相當於1個月本薪之年終（中）獎金13萬8567元（於96年1月
    給付）。
  3.績效獎金29萬2107元（於96年3月給付）。
  (三)被上訴人丁○○於離職前6個月（即95年11月至96年4月）所
    受領之金錢共計為119萬6396元，明細如下：
  1.每月薪資13萬2364元（含本薪12萬9564元、午餐津貼1800元
    、交通津貼1000元）。
  2.相當於1個月本薪之年終（中）獎金12萬9564元（於96年1月
    給付）。
  3.績效獎金27萬2648元（於96年3月給付）。
  (四)兩造成立勞動關係時，上訴人給予被上訴人之任職條件為：
    「our company presently has a standard annual bonus
    policy of 2 month base salary paid semi-annually for
    continuous service with the company during the
    preceding six months on a prorate basis」（中譯為本
    公司目前採取標準年度獎金計畫為提供於發放前6個月持續
    任職者，每年2個月本薪之獎金，每半年發放，按比例計算
    ）。
  (五)上訴人之員工於正常持續任職情況下，於每年7月份領取1至
    6 月份之年中獎金，於每年1月份領取前一年7至12月份之年
    終獎金，上開年終（中）獎金均相當於1個月本薪之金額。
  (六)被上訴人依上訴人所訂之非業務人員獎勵計畫，自91年起至
    95年間，於每年3月間領取上訴人所發放之績效獎金，惟每
    年金額不相同。92年度因上訴人未達成營運目標，故未發放
    績效獎金予其員工。
五、玆就兩造爭執之事項，分別判斷如下：
  (一)關於96年1至4月份年中獎金應否計入平均工資部分：
  1.按解釋契約，固須探求當事人立約時之真意，不能拘泥於契
    約之文字，但契約文字業已表示當事人真意，無須別事探求
    者，即不得反捨契約文字而更為曲解。查兩造於65、66年間
    成立僱傭契約時，上訴人給予之任職條件（見原審卷88頁）
    為：「本公司目前採取標準年度獎金計畫為提供於發放前6
    個月持續任職者，每年2個月本薪之獎金，每半年發放，按
    比例計算。」（our company presently has a standard
    annual bonus policy of 2 month base salary paid semi
    - annually for continuous service with the company
    during the preceding six months on a prorate basis）
    ，此為兩造所不爭。依此約定，上訴人並無保障被上訴人每
    年取得14個月薪資之文義，是被上訴人主張上訴人保障其每
    年以14個月計算之薪資，已不可採。又被上訴人取得相當於
    1 個月薪資之年中獎金，以上訴人發放系爭年終（中）獎金
    時，被上訴人仍然在職為前提，不但為上開任職條件所明載
    ，且經證人即上訴人之法務處處長戊○○、人力資源處處長
    己○○於本院審理時證述屬實（見本院卷(一)，308頁），並
    有上訴人於70年8月10日、70年8月19日公告影本附卷可稽（
    見本院卷(一)，22 4頁、225頁），堪信為真實。參諸被上訴
    人聲請訊問之證人，即已退休之員工丙○○亦證稱其知道於
    發放前未在職者，即不能領取，如果提前離開，公司不會依
    比例給等語（見本院卷(一)，335頁），證人甲○○證稱其退
    休時，薪水部分只計算12個月之薪資等語（見本院卷(一)，
    332 頁），更屬無疑。茲被上訴人於上訴人96年7月發放同
    年1至6月份之年中獎金前已離職，依上開說明，不得請求上
    訴人發放相當於1個月薪資之年中獎金。
  2.至於上訴人抗辯上開任職條件所謂依比例發給，僅限於新到
    職者，於上訴人發放系爭年終（中）獎金時，未滿6個月，
    故遲至任職滿6個月時，始依任職起至發放基準期間（即至
    每年6月底或12月底），所占6個月之比例，發給系爭年終（
    中）獎金，上訴人多年來亦如此辦理等情，亦經證人即上訴
    人之法務處處長戊○○、人力資源處處長己○○及證人丙○
    ○於本院審理時證述屬實（見本院卷(一)，308頁、334頁），
    並有上訴人於70年8月10日、70年8月19日公告影本附卷可稽
    （見本院卷(一)，224頁、225頁），亦屬可信。本件被上訴人
    於96年4月離職，於96年7月上訴人發放1至6月份之年中獎金
    時，已不在職，更未於發放前6月持續任職，則其主張上訴
    人應給付相當1個月薪資之年中獎金，或應依比例發給獎金
    ，均無理由。
  3.被上訴人雖再主張上開公告並未通知員工等語，然上開公告
    均公告於20餘年前，課上訴人應證明全體員工已知悉之事實
    ，並非公平，本院認為上開公告內容確經證人戊○○參與，
    已據證人證述明確（見本院卷(一)，307頁），又依該公告受
    文者為全體員工，副本並送總經理、各處處長等情觀之，上
    訴人抗辯已正式公告全體員工，應屬可信。雖證人即已退休
    之會計甲○○於本院審理時證稱，其不知上訴人有上開做法
    ，亦不知有該公告之事等語（見本院卷(一)，333頁），然上
    開公告係規定新任職以及離職者，如何發給系爭年終（中）
    獎金之事，一般已在職，且未面臨離職問題之員工，未必關
    心，以證人甲○○係於66年至85年間任職，既非新任人員，
    亦非即將退休離職，未特別留意該公告，並不足為奇，難因
    其證稱不知有該公告，即否定該公告之存在。何況證人甲○
    ○同時證稱其退休時，薪水部分只計算12個月之薪資等語（
    見本院卷(一)，332頁），益證上訴人抗辯該公司向來均未將
    系爭年終（中）獎金計入退休金計算基礎，應屬可信。即使
    上訴人未為公告，或被上訴人不知該公告存在，依前開說明
    ，被上訴人於上訴人發放96年度1至6月之年中獎金時既已離
    職，依上訴人所提供之前開任職條件，亦不得領取。
  4.本件被上訴人既不得請求上訴人給付96年1至4月份任職期間
    之系爭年終（中）獎金，依上開規定，自不得將該年中獎金
    計入退休金時之平均工資，是被上訴人主張上訴人未將此年
    中獎金，計入退休金時之平均工資，致短付此部分之退休金
    ，為不可採。
  5.被上訴人既不能請求上訴人給付上開96年度1至4月之年中獎
    金，則該年中獎金是否屬於經常性給與或久任獎金，均無論
    述必要。
  (二)關於95年度系爭績效獎金應否計入平均工資部分：
  1.按勞動基準法所稱之工資，謂勞工因工作而獲得之報酬；包
    括工資、薪金及按計時、計日、計月、計件以現金或實物等
    方式給付之獎金、津貼及其他任何名義之經常性給與，同法
    第2條第3款定有明文。又該款所稱之其他任何名義之經常性
    給與係指勞動基準法施行細則第10條所列各款以外之給與，
    亦為同施行細則第10條所明定。所謂經常性之給與，係指非
    勞動基準法施行細則第10條所列各款之情形，縱在時間上、
    金額上非固定，只要在一般情形下經常可以領得之給付即屬
    之。易言之，只要某種給與係屬工作上之報酬，在制度上有
    經常性者，即得列入平均工資以之計算退休金。至於國內各
    企業發給員工之績效獎金，其內容與標準各異，其性質究為
    經常性給付或恩惠性給付，應視發給績效獎金之辦法而定，
    難以績效獎金一詞，即謂為經常性給付或恩惠性給付。如績
    效獎金係以勞工達成預定目標而發放，具有因工作而獲得之
    報酬性質，依勞動基準法施行細則第10條規定，應屬工資範
    疇（行政院勞工委員會77年6月2日（77）臺勞動二字第1030
    5號函、最高法院93年度台上字第913號判決、95年度台上字
    第621號判決、95年度台上字第2801號判決參照）。
  2.本件上訴人發給系爭績效獎金，雖依每年所頒布之獎金辦法
    ，發給標準及金額，每年各有不同，然多年來上訴人均有此
    辦法，於公司及員工個人達成預定目標者，提供一定金額之
    獎金，而被上訴人除於92年度因公司目標未達成致未領得外
    ，其餘每年均依上訴人頒布之獎金辦法領得金額不等之獎金
    ，為兩造所不爭，依上開說明，系爭績效獎金確係以員工達
    成預定目標而發放之金錢，性質上自屬工資範疇，應計入退
    休金之平均工資。上訴人雖以系爭績效獎金發放標準每年決
    定，並非經常性給與，且被上訴人為非業務人員，與公司績
    效無關，系爭績效獎金非以被上訴人達成預定績效而發放，
    與前開勞工委員會函釋情形不同為辯。然上訴人每年公布之
    獎勵標準及金額，縱有出入，但於員工達成預定目標時，即
    發放獎金，則無不同，且每年實施，從未間斷，已成為上訴
    人經常性給與之制度，亦為上訴人與所屬員工間勞動契約之
    一部，於勞工達成預定目標時，自應依辦法發給，故被上訴
    人主張此一金額與勞工提供之勞務給付，有對價關係，有工
    資之性質，應可贊同。再者，被上訴人雖為行政人員而非業
    務人員，對公司業績之消長，難證明有明顯而直接之影響，
    但行政人員猶如公司之神經系統，如無行政人員之配合，公
    司業務亦難以推動，上訴人既使被上訴人參與上開獎勵辦法
    ，並每年預先設定達成目標，並於被上訴人達成目標後依上
    開辦法給付獎金，則其獎金性質自與業務人員無殊，為被上
    訴人提供勞務之對價，具有工資之性質，當無疑義。
  3.按勞動基準法所稱工資，謂勞工因工作而獲得之報酬；包括
    工資、薪金及按計時、計日、計月、計件以現金或實物等方
    式給付之獎金、津貼及其他任何名義之經常性給與均屬之，
    所稱平均工資，謂計算事由發生之當日前六個月內所得工資
    總額除以該期間之總日數所得之金額，同法第2條第3款、第
    4款分別定有明文。所謂「六個月內所得工資總額」，當指
    「六個月內應得工資總額」，而非「六個月內實際取得之工
    資總額」，因此，於雇主係以1個月以上之期間為計算單位
    所給付之工資，即應平均為每月之工資。否則於雇主在勞工
    離職前六個月均未實際給付工資者，勞工豈非成為無平均工
    資？反之，若雇主將積欠數年之工資，一次給付，勞工可作
    為計算6個月之平均工資，豈非可無端增加數倍之平均工資
    ？其不合理者，均至明顯。本件被上訴人係於96年4月30日
    離職，並於96年3月領得95年度之績效獎金，其中被上訴人
    乙○○領得29萬2107元，被上訴人丁○○領得27萬2648元，
    為兩造所不爭。被上訴人所領得之上開系爭績效獎金，係其
    2人於95年度提供勞務所得之對價，已如前述，依上開說明
    ，應係被上訴人於95年度12個月份工作之對價，只是被上訴
    人集中於96年度3月份領取而已。因此，將被上訴人所領得
    之95年度系爭績效獎金平均後，被上訴人乙○○於95年度每
    月所取得之系爭績效獎金，平均為2萬4342元（292107/12＝
    24342，元以下四捨五入），被上訴人丁○○於95年度每月
    所取得之系爭績效獎金為2萬2721元（272648/12＝22721）
    。至於被上訴人於96年度服務之1至4月，因未受年度考核是
    否達成預定目標，自不得請求，參以兩造所不爭之2006獎勵
    辦法第4.3條規定，參與獎勵人員前離職但仍於12月31日薪
    資單內者且至少服務滿3個月者，始得按比例享有系爭績效
    獎金（見本院卷(二)，190頁、原審卷，134頁），被上訴人既
    未任職至96年12月份，自不得請求96年度之績效獎金。是被
    上訴人於96年4月30日退休前6個月，所應領得之系爭績效獎
    金總金額，僅為95年11月份及12月份應領得之金額，即被上
    訴人乙○○為4萬8684元（24342*2＝48684），被上訴人丁
    ○○為4萬5442元（22721*2＝45442）。則被上訴人於退休
    前6個月，因計入上開系爭績效獎金，每月應增加之平均工
    資，被上訴人乙○○為8114元（48684/6＝8114），被上訴
    人丁○○為7574元（45442/6＝7574元）。
  4.按被上訴人應領取之退休金為45個基數之平均工資，為兩造
    所不爭，又被上訴人乙○○應增加之平均工資為8114元，被
    上訴人丁○○應增加之平均工資為7574元，亦如前述，則以
    45個基數計算，被上訴人乙○○短少之退休金，為36萬5130
    元（8114*45＝365138），被上訴人丁○○短少之退休金為3
    4萬0830元（7574*45＝340830），是被上訴人請求上訴人應
    給付上開短少之金額，自有理由。至於逾上開金額部分，被
    上訴人之請求則無理由。
六、綜上所述，被上訴人本於勞動關係，請求上訴人給付退休金
    ，其中被上訴人乙○○請求上訴人給付36萬5130元，被上訴
    人丁○○請求上訴人給付34萬0830元，及均自起訴狀繕本送
    達翌日即96年10月30日起至清償之日，按年息5%計算之法定
    利息，為有理由，應予准許。逾此之請求，均無理由，不應
    准許。上開應予准許部分，原審判命上訴人給付，並為假執
    行之宣告，尚無不合，上訴意旨指摘原判決此部分不當，聲
    明廢棄，為無理由，應駁回其上訴。上開不應准許部分，原
    審亦判命上訴人給付，並為假執行宣告，自有未洽。上訴意
    旨指摘原判決此部分不當，聲明廢棄改判，為有理由。自應
    由本院予以廢棄改判，如主文第2項所示。
七、據上論結，本件上訴一部為有理由，一部為無理由。依民事
    訴訟法第490條第1項、第450條、第79條，判決如主文。
中    華    民    國    98    年    3     月    17    日
                    勞工法庭
                        審判長法  官  鄭三源
                              法  官  王聖惠
                              法  官  呂太郎
正本係照原本作成。
上訴人不得上訴。
中    華    民    國    98    年    3     月    18    日
                              書記官  黃千鶴


司法院資訊處製作；財團法人民間司法改革基金會備份。
